臺灣板橋地方法院刑事判決　　　　　　　100年度選訴字第7號
公　訴　人　臺灣板橋地方法院檢察署檢察官
被　　　告　何地鐘
選任辯護人　古健琳律師
　　　　　　簡宏明律師
上列被告因違反公職人員選舉罷免法案件，經檢察官提起公訴（
99年度選偵字第162 號），本院判決如下：
    主  文
何地鐘對於有投票權之人，交付賄賂，而約其投票權為一定之行
使，處有期徒刑年陸月，褫奪公權貳年。
    事  實
一、何地鐘為臺北縣中和市（已於99年12月25日改制為新北市中
    和區，以下同）清穗里里長，亦為第1 屆新北市中和區清穗
    里里長登記第3 號候選人，其明知邱次郎、陳幸治、陳彬均
    設籍於臺北縣中和市清穗里，均為新北市第1 屆中和區清穗
    里里長及新北市第1 屆市議員第5 選區之投票權人，竟為使
    自己順利當選，而基於對於有投票權之人交付賄賂而約其投
    票權為一定行使之犯意，接續為下列交付賄賂之行為：(一)、
    於99年11月27日前1 週某日之中午，在邱次郎位於臺北縣中
    和區○○里○○街19巷25之1 號住處內，當場交付賄賂新臺
    幣（下同）2000元與邱次郎，與邱次郎約其戶內共4 位有投
    票權人投票予里長候選人登記第3 號之何地鐘本人及新北市
    第1 屆市議員第5 選區登記第7 號候選人游輝廷；(二)、於99
    年11月27日前1 週某日之中午，在臺北縣中和市清穗里明德
    公園某處之廁所內，以給予陳彬及陳彬之配偶購買營養補給
    品食用之名義，當場交付賄賂2000元與陳彬，陳彬當場知悉
    何地鐘之目的係為約其投票予里長候選人登記第3 號之何地
    鐘本人，而收受上開現金2000元；(三)、於99年11月25日21、
    22時許，在陳幸治位於臺北縣中和市○○街19巷15之1 號之
    住處內，藉拜票之機會，以將現金2000元置於陳幸治住處內
    沙發上之方式，交付賄賂2000元與陳幸治，與陳幸治約其投
    票予里長候選人登記第3 號之何地鐘本人及新北市第1 屆市
    議員第5 選區登記第7 號候選人游輝廷。嗣經臺灣板橋地方
    法院檢察署檢察官據報後指揮法務部調查局臺北縣調查站（
    已改制為新北市調查處，以下同）循線查獲，始悉上情（邱
    次郎、陳彬、陳幸治所涉投票受賄罪部分，均經檢察官依刑
    事訴訟法第253 條規定，以100 年度選偵字第47 號 為職權
    不起訴處分）。
二、案經法務部調查局臺北縣調查站移送臺灣板橋地方法院檢察
    署檢察官偵查起訴。
    理  由
壹、程序方面：
一、按被告以外之人於審判外之言詞或書面陳述，除法律有規定
    者外，不得作為證據。刑事訴訟法第159 條第1 項定有明文
    。惟因檢察官代表國家偵查犯罪、實施公訴，必須對於被告
    之犯罪事實負舉證之責，依法其有訊問被告、證人及鑑定人
    之權，證人、鑑定人且須具結，而實務運作時，偵查中檢察
    官向被告以外之人所取得之陳述，原則上均能遵守法律規定
    ，不致違法取供，其可信性極高，為兼顧理論與實務，乃於
    修正刑事訴訟法時，增列第159 條之1 第2 項規定：「被告
    以外之人於偵查中向檢察官所為之陳述，除顯有不可信之情
    況者外，得為證據。」。經查，證人陳彬、邱次郎、陳幸治
    、郭靜瑾及新北市中和區公所社會課課員呂惠貞於偵查中所
    為之陳述（見99年度選他字第535 號偵查卷宗第38頁、第53
    至55頁，99年度選偵字第162 號偵查卷宗第42至第43頁、第
    55頁、第101 至102 頁、第108 至109 頁），均係被告以外
    之人於審判外之言詞陳述，核其性質固均屬傳聞證據，惟從
    證人5 人陳述時之客觀情狀觀之，渠等於偵查中受訊問時均
    已具結擔保其證言之真實性並均證述明確，且證述內容均與
    本件犯罪事實有相當之關聯性，又查無證據足認上開證人有
    受違法訊問等顯不可信或其他不適當之情況發生，其中證人
    邱次郎、陳彬、陳幸治、郭靜謹均已於本院審理時到庭接受
    被告及辯護人之詰問，以足保障被告之對質詰問權，被告及
    辯護人亦不爭執證人呂惠貞於偵查中所為言詞陳述之證據能
    力，揆諸同法第159 條之1 第2 項規定，上開證人於偵查中
    所為之言詞陳述，自均有證據能力。
二、次按，刑事訴訟法第158 條之3 規定：「證人、鑑定人依法
    應具結而未具結者，其證言或鑑定意見，不得作為證據。」
    所謂「依法應具結而未具結者」，係指檢察官或法官依刑事
    訴訟法第175 條之規定，以證人身分傳喚被告以外之人（證
    人、告發人、告訴人、被害人、共犯或共同被告）到庭作證
    ，或雖非以證人身分傳喚到庭，而於訊問調查過程中，轉換
    成證人身分為調查時，此時其等供述之身分為證人，則檢察
    官、法官自應依同法第186 條有關具結之規定，命證人供前
    或供後具結，其陳述始符合第158 條之3 之規定，而有證據
    能力。若檢察官或法官非以證人身分而傳喚告訴人、被害人
    為無關犯罪事實之調查，或以共犯、共同被告身分傳喚到庭
    為訊問時（例如刑事訴訟法第71條、第219 條之6 第2 項、
    第236 條之1 第1 項、第248 條之1 、第271 條第2 項、第
    271 條之1 第1 項），其身分既非證人，即與「依法應具結
    」之要件不合，縱未命其具結，純屬檢察官或法官調查證據
    職權之適法行使，當無違法可言。而上開不論係本案或他案
    在檢察官面前作成未經具結之陳述筆錄，係屬被告以外之人
    於偵查中向檢察官所為之陳述，本質上屬於傳聞證據，基於
    保障被告在憲法上之基本訴訟權，除該被告以外之人死亡、
    身心障礙致記憶喪失或無法陳述、滯留國外或所在不明而無
    法傳喚或傳喚不到、或到庭後拒絕陳述等情形外，如已經法
    院傳喚到庭具結而為陳述，並經被告之反對詰問，上開非以
    證人身分而在檢察官面前未經具結之陳述筆錄，除顯有不可
    信之情況者外，如已於判決內敘明其符合傳聞證據例外之理
    由，得為證據，非不得採為判斷之基礎（最高法院98年度台
    上字第3691號判決意旨參照，臺灣高等法院暨所屬法院98年
    法律座談會刑事類提案第36號審查意見及研討結果同此結論
    ）。經查，陳彬於偵查中係以被告身分到庭，此觀臺灣板橋
    地方法院檢察署訊問筆錄即明（見99年度選他字第535 號偵
    查卷宗第36至39頁），是以陳彬於訊問調查過程中，即係以
    被告之身分接受檢察官訊問，其身分既非證人，即與「依法
    應具結」之要件不合，縱未命其具結，純屬檢察官調查證據
    職權之適法行使，當無違法可言，其於偵查中以被告身分所
    為之陳述，自應依傳聞法則判斷有無證據能力。是觀諸陳彬
    於偵查中以被告身分所為之陳述（見99年度選他字第535 號
    偵查卷宗第36至38頁），固係被告以外之人於審判外之言詞
    陳述，惟從其陳述時之客觀情狀觀之，陳彬之輔佐人即其子
    陳文宏於陳彬接受訊問時均在庭，復查無證據足認有受違法
    訊問等顯不可信或其他不適當之情況發生，其陳述內容與本
    件犯罪事實亦均有相當之關聯性，復於本院審理時到庭接受
    交互詰問，以足保障被告之對質詰問權，揆諸刑事訴訟法第
    159 條之1 第2 項規定，陳彬於偵查中以被告身分所為之言
    詞陳述，自亦有證據能力。
三、復按，被告以外之人於審判外之陳述，雖不符前4 條（即第
    159 條之1 至之4 ）之規定，而經當事人於審判程序同意作
    為證據，法院審酌該言詞陳述或書面陳述作成時之情況，認
    為適當者，亦得為證據。當事人、代理人或辯護人於法院調
    查證據時，知有第159 條第1 項不得為證據之情形，而未於
    言詞辯論終結前聲明異議者，視為有前項之同意。刑事訴訟
    法第159 條之5 定有明文。此係因傳聞法則的重要理論依據
    ，在於傳聞證據未經當事人之反對詰問予以核實，乃予排斥
    。惟若當事人已放棄對原供述人之反對詰問權，於審判程序
    表明同意該等傳聞證據可作為證據，基於證據資料愈豐富，
    愈有助於真實發見之理念，此時，法院自可承認該傳聞證據
    之證據能力（該條項立法理由參照）。經查，證人呂惠貞於
    調查局時所為之陳述（見99年度選偵字第162 號偵查卷宗42
    至43頁），係被告以外之人於審判外之言詞陳述，核其性質
    亦屬傳聞證據，惟當事人及辯護人於本院準備程序及審判期
    日對於證據能力均未予爭執，且迄至言詞辯論終結前亦未再
    聲明異議，本院審酌上開陳述作成時之一切情況，並無違法
    、不當或不宜作為證據之情事，且對於認定本件犯罪事實之
    存否有其必要性及關聯性，依刑事訴訟法第159 條之5 之規
    定，證人呂惠貞於調查局時所為之言詞陳述，自亦有證據能
    力。惟證人陳彬、邱次郎、陳幸治及郭靜瑾於調查局時所為
    之陳述（見99年度選他字第535 號偵查卷宗第31至33頁、第
    50至51頁，99年度選偵字第162 號偵查卷宗第98至99頁、第
    105 至106 頁），均係被告以外之人於審判外之言詞陳述，
    核其性質均屬傳聞證據，而被告及辯護人業就上開言詞陳述
    之證據能力提出爭執（見本院100 年3 月15日準備程序筆錄
    第3 頁），已不合於刑事訴訟法第159 條之5 傳聞例外之規
    定，復未經檢察官就是否具有可信之特別情況舉證釋明之，
    亦不符合同法第159 條之2 、第159 條之3 規定，難認上開
    證人於調查局時之言詞陳述具有證據能力，自不得採為認定
    被告犯罪所憑之證據。
四、至本判決下列所引用認定犯罪事實之其他證據，並無證據證
    明係公務員違背法定程序所取得，且當事人於本院準備程序
    及審判期日時對於證據能力均未予爭執，迄至言詞辯論終結
    前亦未再聲明異議，本院審酌各該證據取得或作成時之一切
    情況，並無違法、不當或不宜作為證據之情事，依刑事訴訟
    法第158 條之4 反面解釋及同法第159 條之5 第1 項規定意
    旨，自均得作為證據。
貳、實體方面：
一、認定犯罪事實所憑之證據及理由：
    訊據被告固坦承曾交付邱次郎及陳彬各2000元之事實不諱，
    惟矢口否認有何交付賄賂之犯行，辯稱：邱次郎之部份，
    伊所交付之現金2000元係99年度重陽節敬老津貼，邱次郎與
    邱次郎的太太1 人各1000元，敬老津貼原本會與印有市長姓
    名的紅包袋一起發放，但因有些里民不願收下紅包袋，故伊
    才會將紅包與敬老津貼分開發放，是邱次郎誤解；陳彬之
    部分，係因陳彬及陳彬的太太身體都不好，陳彬的太太有申
    請到1 萬元補助，但陳彬的女兒後來欲以陳彬名義再申請補
    助，惟資源有限不能都由陳彬的家人來申請，為照顧更多的
    里民，伊才會由私人的事務費中撥給陳彬2000元，且亦向陳
    彬明言係為讓陳彬購買營養補給品食用；陳幸治之部分，
    伊確實有到陳幸治家拜票，但伊是挨家挨戶地去，並沒有什
    麼要給2000元賄賂或是留2000元在陳幸治家中之事。辯護人
    亦為被告辯護稱：邱次郎之部分，邱次郎曾於調查局時陳
    稱，被告拿給伊2000元時並沒有說什麼，復於法院審理時證
    稱，伊於選里長時除幫忙被告競選外，亦曾幫忙里長登記第
    2 號之候選人競選，且此情事亦為被告所知悉，足見以具有
    多任里長經驗之被告而言，顯無可能甘冒被對手陣營舉發賄
    選之風險，而對邱次郎為賄選買票之行為；陳彬之部分，
    陳彬迭於調查局、偵查中及法院審理時，均一致供稱，被告
    交付伊2000元，已明確表明係為給伊買營養補給品之用，並
    沒有提到與賄選相關之內容，且被告是光明正大給伊2000元
    的，復觀諸檢舉人提供之電話錄音譯文，陳彬亦明確表示：
    「（他拿2000元給你，說是要你投給他。）我說實在，他沒
    講，他說這2000元要我去買東西吃，我們要公道啦。」等語
    ，足見被告交付陳彬2000元顯與賄選無涉；陳幸治之部分
    ，陳幸治與郭靜瑾就被告是否有拿出現金選賄、拿出多少金
    額及如何將現金2000元遺留於伊之住宅椅子上之情事，前後
    供述並不一致，又若陳幸治已明確拒絕交付金錢，被告斷無
    可能硬要塞錢買票之理，故陳幸治及郭靜瑾所稱被告故意留
    下2000元在椅子上之情事，顯非事實云云。經查：
(一)、被告交付賄賂2000元與邱次郎之部分：
  1.證人邱次郎業於本院審理時結證稱：「（問：何地鐘去你家
    拜票的時候，你家有誰在？）只有我1 個人在家。」、「（
    問：去你家拜票的時候，何地鐘有無拿東西給你？）有拿東
    西給我，拿面紙還有原子筆、選舉的文宣給我。」、「（問
    ：有拿現金給你嗎？）有，拿2000元給我。」、「（問：拿
    2000元給你的時候，何地鐘有跟你說什麼嗎？）是「阿地」
    本人拿2000元給我的，拿2000元給我的時候，並沒有跟我說
    什麼。」、「（問：何地鐘拿2000元給你的時候，有寫7 、
    3 、大團結嗎？）沒有寫號碼給我看，3 號，3 號有啦，選
    3 號還有7 號，何地鐘並沒有說大團結。」、「（問：何地
    鐘去你家拿2000元給你，這是在選舉前幾天拿給你的？）27
    號之前的那個禮拜。」、「（問：「阿地」去你家幾次？）
    2 次，第1 次來我家有拿東西，是拿面紙、筆，第2 次是拿
    錢來我家，拿2000元來我家的時候，我家只有我1 個人在，
    那時候是接近中午的時候。」、「（問：何地鐘拿2000元給
    你的時候，有跟你說是要跟你買票的嗎？）有，有跟我說給
    我2000元是要買票的，說3 號、7 號。」、「（問：這2000
    元要跟你買幾票？）4 個人。」等語（見本院100 年4 月21
    日審判筆錄第12至14頁）。審諸證人邱次郎於本院審理時業
    經具結，在偽證罪處罰之心理壓力下，衡情當無虛構犯罪事
    實、設詞構誣被告之理，況證人邱次郎所為上開證述，亦使
    其擔負刑法第143 條第1 項投票受賄罪之罪責，益徵其所為
    不利己之證述猶堪採信，而被告亦不否認曾交付現金2000元
    與邱次郎之事實，並有法務調查局臺北縣調查站搜索扣押筆
    錄、扣押物品目錄表各3 份在卷可稽及被告交與邱次郎之現
    金2000元扣案可資佐證，因認證人邱次郎上開證述內容應非
    子虛。
  2.被告雖辯稱：伊交與邱次郎之現金2000元係重陽節敬老津貼
    云云。然查，證人邱次郎於偵查中結證稱：「（問：99年你
    是否曾領取中和市公所發放之清穗里重陽節敬老津貼？）是
    。」、「（問：你領取的過程為何？）是何地鐘本人拿敬老
    津貼到我中和市住處給我，大約於99年9 、10月間，不是11
    月。敬老津貼是1 人1000元，何地鐘拿今年敬老津貼給我和
    我太太邱卓碧珠1 人1000元共2000元。何地鐘拿2000元給我
    和我太太時，何地鐘有跟我說那是中和市重陽節敬老津貼，
    何地鐘有拿名冊給我和我太太邱卓碧珠蓋章，用來證明我們
    有領到敬老津貼。」、「（問：99年12月21日於臺北縣調查
    站及本署訊問時，你供稱於99年11月27日之前，何地鐘本人
    親自到你中和市住處拿現金2000元給你，要求你、你太太邱
    卓碧珠、你2 個兒子共4 人，要投票給3 號里長候選人【即
    何地鐘本人】及7 號新北市議員候選人，這個跟9 、10月間
    的重陽節敬老津貼是否為同一筆錢？）不一樣，99年11月間
    何地鐘拿給我的2000元是要我投票給他和新北市議員7 號候
    選人。」等語（見99年度選他字第535 號偵查卷宗第54頁）
    ，復於本院審理時結證稱：「（問：9 月初重陽節的敬老津
    貼，你收到的時間是什麼時候？）10月份拿的。」、「（問
    ：你拿重陽節的津貼領錢的時候要不要蓋章？）選舉前1 個
    月領的，11月要選舉，我是10月領老人金的。」、「（問：
    是否是要蓋章，才能夠領津貼？）要蓋章，沒有蓋章就要簽
    名，里長會來我家發放老人津貼，不然要去找里長領，去年
    的時候是拿到我家給我的。」、「（問：你說何地鐘去你家
    2 次，有拿面紙、筆、現金2000元給你，拿這2000元給你的
    時候，你有蓋章嗎？）老人金才有蓋章，其他就沒有了。」
    、「（問：你剛剛說何地鐘去你家2 次，第1 次是拿面紙給
    你，第2 次是拿2000元給你，你拿2000元的時候，有沒有蓋
    章？）拿2000元買票的這次，是沒有蓋章的。」等語（見本
    院100 年4 月21日審判筆錄第15頁），前後證述情節始終一
    致，且與證人即新北市中和區公所社會課課員呂惠貞於偵查
    中結證稱：「（問：今年適逢選舉，對於發放敬老禮金，由
    各里里長去處理發放，對於發放程序有無特別要求？）因為
    今年剛好要選舉，為避免敏感，所以我有將發放時間提早至
    99年9 月10日發放，我希望各里里長於99年10月底之前發放
    完畢後，把重陽節禮金名冊交還區公所，如果沒有發完的款
    項，就交回給我。」、「（問：重陽節敬老禮金，今年是如
    何發放，是由里長或由里幹事？）我在發放須知上有請里長
    跟里幹事一起發放、宣導公所有發放重陽節敬老禮金。」、
    「（間：對於中和區清穗里重陽節敬老禮金發放情形為何？
    ）我確定該里之重陽節敬老禮金名冊於99年11月12日就交回
    公所了，至於有沒有剩餘未發完，我要回去再確認。」等語
    互核大致相符（見99年度選偵字第162 號偵查卷宗第55頁）
    ，足見被告於99年11月間交與邱次郎之2000元，確與重陽節
    敬老津貼分屬二事，應係賄賂無訛。況重陽節敬老津貼之發
    放均需受領人親自簽名或蓋章，且臺北縣中和市99年度重陽
    節敬老津貼之名冊已於99年11月12日交回中和市公所，被告
    在無法比對名冊之情形下發放敬老津貼，豈非甘冒重複發放
    或漏未發放之風險，又無法要求受領人完成簽名蓋章之手續
    ，並繳回中和市公所備查，顯與常情不符，益徵其所辯尚難
    採信。另就選舉期間所為賄選之違法行為，不論係何人所發
    現或知悉，本應承受被舉發之風險，與有投票權之人是否至
    對手競選陣營為助選之行為，難謂有直接之關聯。是以被告
    與辯護人另辯稱：邱次郎曾至對手陣營幫忙競選，被告若對
    邱次郎為賄選行為，豈非提高被舉發之風險云云，亦難採為
    有利被告之認定。
  3.準此，被告於99年11月27日前1 週某日之中午，在邱次郎位
    於臺北縣中和區○○里○○街19巷25之1 號住處內，交付賄
    賂2000元與邱次郎之事實，足堪認定。
(二)、被告交付賄賂2000元與陳彬之部分：
  1.陳彬於檢察官訊問時以被告身分供稱：「99年11月15日至11
    月27日某日中午投票前，在明德路上遇見我，......何地鐘
    本人拿給我現金2000元，何地鐘說拿現金2000元給我買營養
    品補充。」、「我心裡知道何地鐘是因為選舉關係才會給我
    現金2000元。」、「我心裡是想說何地鐘拿現金2000元給我
    應該是要我投票給他，且何地鐘於選舉過後約1 個禮拜，在
    中和市○○路17巷口遇到我罵我說：你很沒人情義理，你選
    舉沒有投給我等語，我回何地鐘說我可以發誓我有投給你。
    」、「因為我想說我也拿了何地鐘給我的現金2000元，所以
    我就投給他。」等語（見99年度選他字第535 號偵查卷宗第
    37頁），復於本院審理時以證人身分結證稱：「（問：何地
    鐘總共給你多少錢？）2000元，2000元給我買食品吃，給我
    2000元是在中和區○○路公園的廁所，是在選舉前1 個星期
    左右給我2000元的。」等語（見本院100 年4 月21日審判筆
    錄第6 頁）。審諸證人陳彬前後供證情節大致相同，且於本
    院審理時業經具結，在偽證罪處罰之心理壓力下，衡情當無
    虛構犯罪事實、設詞構誣被告之理，況證人陳彬所為上開陳
    述，亦使其擔負刑法第143 條第1 項投票受賄罪之罪責，益
    徵其所為不利己之陳述猶堪採信，而被告亦不否認曾交付現
    金2000元與陳彬之事實，並有法務調查局臺北縣調查站搜索
    扣押筆錄、扣押物品目錄表各3 份在卷可稽，因認證人陳彬
    上開陳述內容均非子虛。
  2.被告雖辯稱：伊交與陳彬現金2000元係提供陳彬購買營養補
    給品云云，惟查，被告於本院審理時曾坦認其交付現金2000
    元與陳彬係在「敏感時間」等語（見本院100 年4 月21日審
    判筆錄第10頁），足見被告明知在選舉期間交付金錢與有投
    票權之人不無賄選之嫌，倘被告主觀上確僅有幫助陳彬而無
    賄選之意思，實無須急於一時。復據陳彬於偵查中供稱：被
    告於99年11月初某日下午1 、2 時許，就曾給伊2000元，但
    被伊退回等語（見99年度選他字第535 號偵查卷宗第37頁）
    ，與陳彬於本院審理時之結證情節互核相符（見本院100 年
    4 月21日審判筆錄第6 、7 頁），應堪採信。觀諸被告所交
    付之現金遭退回後仍第2 度交付現金，且執意於投票前交付
    該現金2000元與陳彬之情節，已與一般里長資助里民之狀況
    相乖違，顯見被告主觀上確實有利用該2000元向陳彬換取投
    票支持之意思，否則又何須於投票前之「敏感時間」交付現
    金，並於投票後質疑陳彬有無投票支持？故被告交與陳彬之
    現金2000元，無論名義上係作何使用，應屬賄賂無訛。
  3.準此，被告於99年11月27日前1 週某日之中午，在臺北縣中
    和市清穗里明德公園某處之廁所內，交付賄賂2000元與陳彬
    之事實，確堪認定。
(三)、被告交付賄賂2000元與陳幸治之部分：
  1.證人陳幸治先於偵查中結證稱：「99年里長選舉何地鐘有無
    向你拜票？）有。在去年里長選舉投票前幾天有向我拜票，
    大約於99年11月24、25日晚上9 時至10時左右，何地鐘本人
    到我中和區住處向我拜票。」、「（問：當天何地鐘至你住
    處拜票情形為何？）何地鐘99年11月24、25日當天一開始到
    我家跟我聊天，聊天說這1 次選舉很激烈並且拿著有他競選
    文宣的面紙，用手指著有何地鐘跟游輝廷合照文宣得面紙要
    我幫忙，後來何地鐘拿了2000元要給我，我跟何地鐘說我不
    要收那2000元，後來我去洗手間出來後，何地鐘說他要離開
    ，我開門讓他出去後，我才看到原本何地鐘在我家座位上有
    留下現金2000元，我本來看到之後要還給何地鐘，但是他已
    經走遠且我行動不方便，所以那2000元那時候沒有來得及還
    他。」、「（問：附有何地鐘、游輝廷競選文宣之宣傳面紙
    ，何地鐘有無交給你？）99年11月24、25日那1 次沒有，11
    月24、25日晚上何地鐘是有拿出2000元給我，我不要收，至
    於附有何地鐘、游輝廷競選文宣面紙是之前（99年11月24、
    25日的前幾天）何地鐘本人來我家拜訪時拿給我的，不是99
    年11月24、25日那1 次」等語（見99年度選偵字第162 號偵
    查卷宗第102 頁），嗣於本院審理時亦結證稱：「（問：何
    地鐘有去你家拜託投票給他嗎？）有。」、「（問：何地鐘
    去你家的時候，你家有幾個人在？）我和我太太在家。」、
    「（問：何地鐘去你家幾次？）2 次。」、「（問：去你家
    2 次是要做什麼？）都說選舉的事情。」、「（問：何地鐘
    去你家有拿2000元給你，然後你不要收，有這樣的情形嗎？
    ）有，我直接跟他說不用了。」、「（問：什麼情形之下，
    何地鐘把2000元拿出來？）那時候說要拿出來，我就直接跟
    他說不需要、不用了。」、「（問：證人後來你去廁所看到
    什麼？）何地鐘坐一下就要走了，因為我家的椅子就在我家
    門的旁邊，我開門讓何地鐘出去，我人並沒有出去我家的大
    門，之後我才發現2000元放在我家他來我家聊天時所坐的單
    人坐的椅子旁邊，等我看到這2000元之後，我開門出去要把
    這2000元還給何地鐘，但是我已經沒有看到何地鐘的人了。
    」、「（問：你剛剛說何地鐘去你家拜訪，要你支持，他要
    你支持的時候，他有馬上拿錢出來嗎？）沒有，他只是握在
    手上。」、「（問：你剛剛說這2000元是里長離開你家的時
    候遺落在椅子上的，情形是如何？）我去上廁所，我上廁所
    回來的時候，何地鐘坐沒有一下，就說要離開了，我就開門
    送何地鐘出門，等我回頭看的時候，我就看到2000元在椅子
    上。」、「（問：何地鐘到底是他在說什麼話的時候，手中
    拿出2000元？）他說拜託完的時候，他就從他的口袋拿錢出
    來，我就跟他說不用了、不需要，他就把錢拿在手上。」等
    語（見本院100年4月21日審判筆錄第17至20頁）。又證人即
    陳幸治之配偶郭靜瑾於偵查中結證稱：「（問：何地鐘去你
    們加拜票時有無拿現金或禮品或其他物品給你或你的家人？
    ）有，選舉投票日前幾天的某1 天下午或晚上，是何地鐘本
    人1 個人親自到我們家來拜票，要我們在里長選舉投票支持
    他，何地鐘要拿2000元給我們，但是我們向他表示我們不需
    要這錢，後來何地鐘將現金2000元丟在沙發，何地鐘就離開
    了。」、「（問：何地鐘去你們住處拜票還有拿現金2000元
    給你們時，有無向你表明說要選舉投票給誰？）我在投票的
    前幾天，有聽到何地鐘在我家跟我們說里長選舉希望我們可
    以投票給他，同時也有拿現金2000元出來給我們，要我們里
    長選舉投票支持他，但是我跟我先生都沒有要收那2000元的
    意思，但是何地鐘還是把那2000元硬放在我住處沙發上。」
    等語（見99年度選偵字第162 號偵查卷宗第109 頁），復於
    本院審理時結證稱：「（問：被告有1 次去你家拜票，妳先
    生上廁所回來有看到椅子上有東西，你可否把當時的情形說
    清楚？）是我先生送被告出去，後來才發現被告所坐的椅子
    上有放錢，好像是2000元。」、「（問：這2000元有沒有以
    任何的紙張包住？）沒有，都沒有。」、「（問：在講話的
    當中，被告有沒有拿出什麼東西出來？跟椅子上相同的東西
    。）登記第幾號的拜票那個，後來我先生出去回來的時候，
    才發現椅子上有錢，然後開門要去追被告的時候，已經沒有
    看到里長人了。」、「（問：當時被告在你家有拿東西要給
    你們，你們就說不用、不用？有這種事情嗎？情形說一下好
    嗎？）他有來拜票，拜票的時間沒有說很久，被告說拜託拜
    託，被告有拿錢出來，但是拿出多少的數目出來我不清楚，
    後來被告離開我家的時候，我們才發現有錢在那裡，有2000
    元這樣子。」等語（見本院100 年4 月21日審判筆錄第22至
    23頁）。審諸證人陳幸治、郭靜瑾前後證述情節始終一致且
    互核相符，復於本院審理時均經具結，在偽證罪處罰之心理
    壓力下，衡情當無虛構犯罪事實、設詞構誣被告之理，況證
    人陳幸治所為上開證述，亦使其擔負刑法第143 條第1 項投
    票受賄罪之罪責，益徵其所為不利己之證述猶堪採信，並有
    法務調查局臺北縣調查站搜索扣押筆錄、扣押物品目錄表各
    3 份在卷可稽及被告交與陳幸治之現金2000元扣案可資佐證
    ，因認證人陳幸治、郭靜瑾上開證述內容均非子虛。
  2.被告雖以前揭情詞置辯，惟被告至陳幸治家中拜票時有拿出
    現金2000元一事，業經證人陳幸治、郭靜瑾於偵查中及本院
    審理時均結證在卷，堪予採信，業經本院析述如前。而該現
    金2000元雖非被告親手交與陳幸治或郭靜瑾，然被告既曾將
    該現金2000元拿出而遭陳幸治拒收，顯見被告確有以該現金
    2000元向陳幸治換取投票支持之意思，否則何須無緣無故於
    拜票時拿出現金？故該現金2000元確屬賄賂無疑。又被告在
    陳幸治家中已將現金2000元持在手中，主觀上當隨時留意手
    中金錢之去向，倘該現金2000元係被告所疏忽遺落，理應返
    回陳幸治家中找尋。惟被告自始至終均未向陳幸治或郭靜瑾
    要求返還該現金2000元，益徵被告係有意將該現金2000元置
    於陳幸治家中沙發上，以此方式交付與陳幸治。被告仍空言
    否認未交付現金2000元與陳幸治云云，顯係臨訟卸責之詞，
    委無可採。
  3.準此，被告於99年11月25日21、22時許，在陳幸治位於臺北
    縣中和市○○街19巷15之1 號之住處內，交付賄賂2000元與
    陳幸治之事實，亦堪認定。
(四)、綜上所述，本案事證明確，被告所辯均非可採，其犯行洵堪
    認定，應依法論科。
二、論罪科刑之依據：
(一)、按投票行賄罪之處罰分別規定於刑法第144 條及公職人員選
    舉罷免法第99條第1 項，而公職人員選舉罷免法第99條第1
    項為刑法第144 條之特別法，依特別法優於普通法之原則，
    應優先適用公職人員選舉罷免法第99條第1 項之規定。是核
    被告所為，係犯公職人員選舉罷免法第99條第1 項之交付賄
    賂罪。被告所為之投票行賄行為，雖係向多數人為之，然刑
    法於94年2 月2 日修正公布（95年7 月1 日施行）刪除連續
    犯規定之同時，對於合乎接續犯或其他包括的一罪情形，為
    避免刑罰之過度評價，已於立法理由說明委由實務以補充解
    釋之方式，發展接續犯之概念，以限縮數罪併罰之範圍。而
    多次投票賄選行為，在刑法刪除連續犯規定之前，通說係論
    以連續犯。鑑於公職人員選舉，其前、後屆及不同公職之間
    ，均相區隔，選舉區亦已特定。參以被告行賄之對象均為臺
    北縣中和市清穗里有投票權之人，目的無非係使被告自己當
    選，所破壞之法益應屬同一，是以被告之投票行賄行為，獨
    立性極為薄弱，依一般社會健全觀念，難以強行分開，顯係
    基於單一犯意接續所為，在刑法評價上，亦以視為數個舉動
    之接續實行，合為包括之一行為予以評價，較為合理，而論
    以接續犯之包括一罪（最高法院99年度第5 次刑事庭會議決
    議意旨參照）。公訴意旨認應成立集合犯，容有誤會，併此
    敘明。爰審酌選舉制度乃落實民主政治之最直接方式，透過
    選民以評斷候選人之才德、品行、學識、操守、政見而達到
    選賢與能之目的，其攸關國家政治發展之良窳、法律之興廢
    、公務員之進退，影響國家根基及人民權利至深且鉅，而賄
    選為敗壞選風之主要根源，金錢介入選舉將嚴重戕害民主政
    治之根基，人民民主選舉之制度，被告所為足使人民之民主
    選舉選風沉淪，侵蝕民主制度根基，所生危害非輕，兼衡被
    告之品行、生活狀況、智識程度、犯罪之動機、目的、手段
    、所生危害、犯罪後之態度等一切情狀，量處如主文所示之
    刑。另被告係犯公職人員選舉罷免法第5 章妨害選舉之罪，
    且宣告有期徒刑以上之刑，應依公職人員選舉罷免法第113
    條第3 項規定，宣告如主文所示之褫奪公權。
(二)、沒收方面：
  1.按公職人員選舉罷免法第99條第3 項固規定預備或用以行求
    期約或交付之賄賂，不問屬於犯人與否，沒收之。但如其賄
    賂已交付與有投票權之人收受，因收受者係犯刑法第143 條
    第1 項之投票受賄罪，其所收受之賄賂應依同條第2 項之規
    定沒收之，如全部或一部不能沒收時，追徵其價額。故犯投
    票行賄罪者，其已交付之賄賂自應依刑法第143 條第2 項之
    規定，於其對向共犯所犯投票受賄罪之從刑宣告沒收追徵、
    沒收，不得再依上開公職人員選舉罷免法規定沒收。其對向
    共犯所犯刑法第143 條第1 項之投票受賄罪，倘經檢察官依
    刑事訴訟法第253 條規定，為職權不起訴處分；或依同法第
    253 條之1 規定，為緩起訴處分，上揭已交付與對向共犯之
    賄賂，亦應由檢察官依同法第259 條之1 規定，聲請法院對
    該對向共犯宣告沒收，仍不得依公職人員選舉罷免法第99條
    第3 項規定，對犯投票行賄罪或預備犯投票行賄罪之被告宣
    告沒收（最高法院92年度台上字第4933號、95年度台上字第
    2407號、96年度台上字第615 號判決意旨均可資參照）。
  2.經查，扣案由被告交與邱次郎、陳幸治之現金各2000元及未
    扣案由被告交與陳彬之2000元，均係邱次郎、陳幸治、陳彬
    犯刑法第143 條第1 項之投票受賄罪所收受之賄賂，揆諸前
    揭說明，均應依刑法第143 條第2 項規定，分別於邱次郎、
    陳幸治、陳彬所犯投票收賄罪之主文項下宣告沒收，縱邱次
    郎、陳幸治、陳彬所犯投票受賄罪，業經檢察官依刑事訴訟
    法第253 條規定，為職權不起訴處分在案，仍應由檢察官依
    同法第259 條之1 規定，聲請法院對上開賄賂單獨宣告沒收
    ，而不得依公職人員選舉罷免法第99條第3 項規定，於被告
    所犯投票行賄罪之主文項下諭知沒收。至扣案之名冊(一)、(二)
    、(三)、(四)共14張，固係被告所有之物，惟被告於偵查中明確
    供稱：扣案的老人名冊，應係發放99年度重陽節敬老金所用
    、鄰長名冊是否是為了自強活動而用，且為註記為何意，均
    已不記得等語（見99年度選偵字第162 號偵查卷宗第122 頁
    ），另扣案之存摺，為被告之配偶程秋鈴所有，放置於被告
    辦公室抽屜內，以供平常領錢使用，亦據被告於偵查中供陳
    明確（見99年度選偵字第162 號偵查卷宗第9 頁），又扣案
    之競選文宣（共5 個）、便條紙（共3 本）、面紙（共6 包
    ）及原子筆（共4 支）均僅屬一般協助競選之宣傳物品，依
    檢察官所指之證據方法，均不足以證明上開扣案之物品與本
    案投票行賄犯行有涉，均不予宣告沒收，附此敘明。
據上論斷，應依刑事訴訟法第299 條第1 項前段，公職人員選舉
罷免法第99條第1 項、第113 條第3 項，刑法第11條、第37條第
2 項、第3 項，判決如主文。
本案經檢察官黃明絹到庭執行職務。
中    華    民    國    100   年    6     月    16    日
                  刑事第八庭審判長法  官  陳鴻清
                                  法  官  劉安榕
                                  法  官  賴彥魁
上列正本證明與原本無異。
如不服本判決，應於判決送達後10日內，向本院提出上訴書狀，
並應敘述具體理由；其未敘述上訴理由者，應於上訴期間屆滿後
20日內向本院補提理由書（均須按他造當事人之人數附繕本），
「切勿逕送上級法院」。
                                  書記官  楊文祥
中    華    民    國    100   年    6     月    16    日
附錄本案論罪科刑法條全文
公職人員選舉罷免法第99條
對於有投票權之人，行求期約或交付賄賂或其他不正利益，而約
其不行使投票權或為一定之行使者，處3 年以上10年以下有期徒
刑，得併科新臺幣100 萬元以上1000萬元以下罰金。
預備犯前項之罪者，處1 年以下有期徒刑。
預備或用以行求期約或交付之賄賂，不問屬於犯人與否，沒收之
。
犯第1 項或第2 項之罪，於犯罪後6 個月內自首者，減輕或免除
其刑；因而查獲候選人為正犯或共犯者，免除其刑。
犯第1 項或第2 項之罪，在偵查中自白者，減輕其刑；因而查獲
候選人為正犯或共犯者，減輕或免除其刑。